【裁判字號】    97,易,1256
【裁判日期】    980623
【裁判案由】    詐欺
【裁判全文】
臺灣屏東地方法院刑事判決              97年度易字第1256號
公  訴  人  臺灣屏東地方法院檢察署檢察官
被      告  乙○○
選任辯護人  周春米律師
上列被告因詐欺案件，經檢察官提起公訴（97年度偵字第7899號
），本院判決如下：
    主  文
乙○○無罪。
    理  由
一、公訴意旨詳如附件之起訴書。
二、按犯罪事實應依證據認定之，無證據不得認定犯罪事實；又
    不能證明被告犯罪者，應諭知無罪之判決，刑事訴訟法第
    154 條第2 項、第301 條第1 項分別定有明文。又犯罪事實
    之認定，應憑證據，如未能發現相當證據，或證據不足以為
    證明，即不能以推測或擬制之方法以為裁判之基礎（最高法
    院80年度台上字第423 號判決意旨足參）。再按刑事訴訟法
    第161 條已於民國91年2 月8 日修正公布，其第1 項規定：
    檢察官就被告犯罪事實，應負舉證責任，並指出證明之方法
    。因此，檢察官對於起訴之犯罪事實，應負提出證據及說服
    之實質舉證責任。倘其所提出之證據，不足為被告有罪之積
    極證明，或其指出證明之方法，無從說服法院以形成被告有
    罪之心證，基於無罪推定之原則，自應為被告無罪判決之諭
    知，最高法院亦著有92年台上字第128 號刑事判例可資參照
    。
三、公訴人認被告乙○○涉犯行使使公務員登載不實文書罪及詐
    欺取財罪嫌，無非以被告於離婚後已另組家庭，且其與前妻
    甲○○所生子女丁○○、丙○○於離婚後皆與甲○○同住，
    學雜、生活費均由甲○○負擔，被告未有扶養之事實，於未
    先徵詢前妻甲○○即貿然請領子女教育補助費，顯有詐領之
    意圖，有海洋總局所屬人員基本資料表、子女教育補助印領
    清冊3 份、申請表、切結書各4 份、各機關軍公教員工夫妻
    同時申請子女教育補助費明細表、鎮昌國小97年9 月24日高
    市鎮昌人字第0970002964號函各1 份，及證人甲○○之證言
    附卷可憑等為其主要論據。訊之被告乙○○對於有申領起訴
    書附表所示之子女教育補助費等情固不諱言，然堅決否認有
    上開犯行，辯稱：伊自84年間與甲○○離婚後，即未再與其
    聯絡，雙方亦未曾協調由何方請領子女教育補助費，被告雖
    未與子女丙○○、丁○○同住，然不定期會提供生活教育費
    用予2 人，故乃請領2 人之教育補助費，不知道甲○○亦有
    請領子女教育補助費，主觀上並無詐領之不法意圖等語。經
    查：
(一)證人即被告前妻甲○○於本院審理中具結供證：與被告於84
    年間離婚後即未再與被告聯絡，我請領子女教育補助費之事
    ，並沒有告知被告等語（本院卷第39頁背面），再參以被告
    之子女丁○○、丙○○均到庭供證：父母離婚後，伊等與父
    親見面及父親有給零用錢之事，不敢讓母親知道等情（本院
    卷第37頁背面、第52頁背面），足徵被告辯稱：伊自84年間
    與甲○○離婚後，即未再與其聯絡，雙方亦未曾協調由何方
    請領子女教育補助費，伊不知道甲○○亦有請領子女教育補
    助費等情，應堪信採。
(二)證人甲○○於本院審理中具結供證；因我被倒會，經濟不好
    ，所以我叫丁○○不要讀大學，大學期間我沒有資助丁○○
    費用，丙○○讀大學的費用都是她自己打工，有時候我會給
    她一點錢等語（本院卷第40頁），足見被告之前妻甲○○並
    無支付丙○○、丁○○大學生活教育費用之事實。又證人即
    被告之子丁○○於本院審理中結證稱：父母離婚後，都是外
    公帶我去跟父親見面，父親都會拿錢給我，數額不一定，高
    中、大學期間有用到大筆的錢，就會跟父親說，父親都會給
    我錢資助我等語（本院卷第37頁背面、第38頁），證人即被
    告之姐戊○○亦到庭供證：被告有透過伊交付生活費給丁○○，金額不一定，有時1 萬元，有時2 萬元左右等情（本院
    卷第41頁背面），證人即被告之女丙○○亦到庭供證：父母
    離婚後，仍有與父親見面，見面時父親都會拿零用錢給我，
    金額不固定，少時4 、5 千元，多時上萬元，直到上大學都
    還有給我零用錢等語（本院卷第52頁），足認被告確有於丙○○、丁○○就讀高中、大學之際，支付不等金額之教育生
    活費用予丙○○、丁○○。
(三)按刑法第214 條規定之明知不實之事項，而使公務員登載於
    職務上所掌之公文書罪，係指對於所登載之事項，確知其非
    實在，向公務員為虛偽之聲明，利用公務員不知其事項之不
    實而登載於職務上掌管之文書者方足成立。又按夫妻同為公
    教人員者，其子女補助費應自行協調由一人申領，全國軍公
    教員工待遇支給要點附表九有關子女教育補助費申領之說明
    欄亦定有明文（他字卷第22頁）。本件被告與其前妻甲○○
    自84年間離婚後，即未再相互聯絡，已如上述，2 人自無從
    就子女教育補助費申領事宜進行協調。而上開子女教育補助
    費申領說明亦未提及協調不成或無法協調時，應由何方申領
    ，是被告所提出其子女丙○○、丁○○之就學資料既屬真實
    ，依上開說明，被告顯非以不實之事項向公務員為虛偽之聲
    明（申領子女教育補助費），自難認其成立刑法第214 條之
    使公務員登載不實罪，亦無從構成行使上開使公務員登載不
    實文書罪責。再者，被告因確有不定時資助丙○○、丁○○
    高中、大學時期之生活教育費用，因而申領其二人之子女教
    育補助費，雖欠缺與其前妻協調溝通何人申領之程序，容有
    疏失，然主觀上尚難遽認其有詐領補助費之不法意圖。
    綜上所述，公訴人所提出之證據，或證明方法，並無從說服
    本院形成被告有罪之心證，且復查無積極證據足資認定被告
    確有公訴人所起訴之行使使公務員登載不實文書罪及詐欺取
    財犯行，自應為被告無罪判決之諭知。
據上論斷，應依刑事訴訟法第301 條第1 項，判決如主文。
本案經檢察官潘國威到庭執行職務。
中    華    民    國    98    年    6     月    23    日
                  刑事第三庭 審判長 法  官   吳永宋
                                    法  官   陳怡先
                                    法  官   趙家光
以上正本證明與原本無異。
如不服本判決應於收受判決後10日內向本院提出上訴書狀，並
應敘述具體理由；其未敘述上訴理由者，應於上訴期間屆滿後
20日內向本院補提理由書（均須按他造當事人之人數附繕本）
「切勿逕送上級法院」。
中    華    民    國    98    年    6     月    23    日
                                    書記官  張語恬


司法院資訊處製作；財團法人民間司法改革基金會備份。
